【裁判字號】    90,上更(一)緝,223
【裁判日期】    900718
【裁判案由】    偽造文書
【裁判全文】
臺灣高等法院臺中分院刑事判決              民國九十年度上更(一)緝字第二二三號
    上  訴  人  臺灣臺中地方法院檢察署檢察官
    上  訴  人
    即  被  告  乙○○
右上訴人等因被告偽造文書案件，不服臺灣臺中地方法院中華民國八十四年五月十六
日第一審判決（民國八十三年度上訴字第三九五八號，起訴案號：臺灣臺中地方法院
檢察署民國八十三年度偵字第三三八○、九六二五號），提起上訴，判決後，經最高
法院發回更審，本院判決如左：
    主      文
原判決關於乙○○行使偽造私文書部分撤銷。
乙○○共同行使偽造私文書，足以生損害於他人，處有期徒刑伍月，如易科罰金，以
佰元折算壹日。
    事      實
一、緣設於臺中市○區○○○路三○三號十六樓之八川建設有限公司（以下簡稱八川
    公司）原負責人鄧文華（即鄧剛，未經起訴）於民國（下同）八十一年九月十八
    日與江峻工程設計有限公司（以下簡稱江峻公司）訂立讓渡書，取得江竣公司與
    丙○○於同年月四日就丙○○所有座落南投縣埔里鎮○○段第六四六之二、六五
    三之一地號土地所訂合建契約之權利義務，將該工程交由八川公司建築，其後於
    八十二年九月間鄧文華因財力不佳，將八川公司交由余光輝（已經檢察官為不起
    訴處分確定）掌理。鄧文華於同年二月間起至同年七月間止，向黃鍾文、簡獻清
    及牛春林（簡獻清及牛春林涉犯偽造文書等部分已經本院同案判決無罪確定）等
    三人共借款新台幣（下同）三千三百六十萬元，因黃鍾文、簡獻清、牛春林三人
    要求借款須有保障，鄧文華乃提議將丙○○所有上開土地供作設定抵押權之標的
    ，嗣黃鍾文、鄧文華，當時八川公司負責人許康勝、同公司工程部副理周文雄及
    代書乙○○（許康勝、周文雄二人已經同案先判決）等人即基於共同犯意之聯絡
    ，由許康勝、周文雄二人先於同年十一月九日，利用八川公司與丙○○為上開合
    建案辦理三千七百萬元建築融資及塗銷上開土地上之七百萬元抵押權所訂協議書
    至原審法院公證處辦理認證之機會，由周文雄取得丙○○於同年十月二十二日請
    領而交付與余光輝之印鑑證明書一份；其後於同年月二十四日，在台灣土地銀行
    草屯分行辦理建築融資時，即由與黃鍾文等人有犯意聯絡之乙○○藉詞有些文件
    漏蓋印章須補蓋為由，騙使丙○○交付印鑑章後，趁機將之盜蓋於空白之抵押權
    設定契約書及土地登記申請書上，乙○○並向丙○○誆稱，辦理塗銷上開七百萬
    元抵押權時，需要所有權狀及身分證影本，丙○○不疑有他，將其所有前開土地
    之所有權狀二份及身分證影本一份交付乙○○，乙○○旋再將該等證件交付周文
    雄。其後於同年十二月八日，乙○○即於其所開設之代書事務所，將盜蓋有丙○
    ○印鑑章，及經許康勝蓋妥八川公司及負責人印章之空白土地登記申請書及抵押
    權設定契約書交付黃鍾文，推由黃鍾文（經原審法院以八十七年度訴緝字第三一
    二號判處罪刑確定）依照乙○○所述據以填載，而虛偽記載丙○○願提供其所有
    前開土地設定抵押權予黃鍾文、牛春林及簡獻清三人，以擔保八川公司對該三人
    所負之三千三百六十萬元借款債務，同時偽造該等土地登記申請書及抵押權設定
    契約書，足生損害於丙○○。許康勝、周文雄、乙○○、黃鍾文及鄧文華等人並
    於同年十二月十日，推由黃鍾文及乙○○持上開偽造之土地登記申請書及抵押權
    設定契約書向南投縣埔里地政事務所申請辦理登記黃鍾文、簡獻清、牛春林為權
    利人、八川公司為債務人、丙○○為債務人兼義務人，擔保八川公司與黃鍾文、
    簡獻清、牛春林等三人之三千三百六十萬元借款之抵押權登記，使承辦之該地政
    事務所不知情公務員登載於職務上所掌之土地登記簿上，足生損害於丙○○受債
    務之追償及地政機關對土地登記之正確性。
二、案經被害人丙○○訴請臺灣臺中地方法院檢察官偵查起訴。
    理      由
一、訊據上訴人即被告乙○○（以下簡稱被告）對於右開於八十二年十一月廿四日，
    曾至臺灣土地銀行草屯分行辦理建築融資貸款之事實，固不否認，惟否認有偽造
    文書犯行，辯稱：伊並未在空白之文件上蓋告訴人丙○○之印鑑章，而係蓋在撥
    款同意書上，告訴人之土地所有權狀，係伊配偶交與八川公司之人，伊當時不在
    家云云。
二、經查：
  (一)右開犯罪事實，業據告訴人丙○○指訴綦詳（見八十三年度偵字第二三八○號偵
    查卷第六四、一九三、一六六頁，原審卷第六三、六五、九八頁，本院前審卷第
    一二九頁，本審卷第廿九頁），同案被告黃鍾文於原審審理時亦供認無訛，並經
    原審法院以八十七年度訴緝字第三一二號判決罪刑確定，有該判決附卷可證，而
    被告確於八十二年十一月廿四日，在台灣土地銀行草屯分行辦理建築融資貸款時
    ，將告訴人之印鑑章蓋於空白文件上之事實，亦經證人即當時在場之賴鴻謀、羅
    嫦娥證述明確（見上揭偵查卷第一一八、一一九、一五七、一五八、一六四、一
    六五、原審卷第六十二頁、本院前審卷第一二七頁），至羅嫦娥於原審法院審理
    時雖證稱：被告係將告訴人之印章蓋於如法院具結結文大小之單張文書上，但查
    羅嫦娥當時所站位置距離被告約四、五公尺遠，同時，被告所用印之文件究係全
    開或折起，伊已不記得，業據羅嫦娥證述明確（見原審卷第六十二頁），自不能
    僅因抵押權設定契約書篇幅為證人結文之一倍大，而否認羅嫦娥證詞之真實性，
    再參諸被告於偵查中經檢察官詢以何以蓋在空白資料上，被告答稱：「當時有填
    寫地號，債權人、債務人欄則未填，不過，丙○○之媳婦均在旁，有問明用途」
    等語，其後則稱：「是蓋土地銀行草屯分行要設定抵押之文件，當時，有填好地
    段的，況他們均在我身旁」、「我蓋的是向土銀貸款的抵押權設定契約書，他媳
    婦就坐我旁邊，那時候就剩下金額沒有填，其他部分均已填，不是他們告的這一
    份」等語（見上揭偵查卷第一三八、一五九、一六五頁），嗣於原審法院審理時
    則翻稱：「是蓋在撥款同意書上，約與法院之證人具結結文之大小相同，內尚有
    丙○○之簽名」等語（見原審卷第六十二頁），其前後供陳不一，飾卸之心，昭
    然若揭，益證賴鴻謀、羅嫦娥之上開證言為真。
  (二)於右開時間，在原審法院辦理建築融資貸款認證時，羅嫦娥係將告訴人之印鑑證
    明書交與余光輝，再由余光輝交與共同被告周文雄之事實，亦據告訴人及羅嫦娥
    、余光輝於偵、審中分別陳明無誤（見上開偵查卷第六十五、一六七頁、原審卷
    第一二七、一四八頁、本院前審卷第一二七、一二九頁），參以證人白旭東於原
    審審理時所陳：「我有在場，因余光輝是董事長，而我是司機，他交給我一些資
    料要我去法院地下室影印，印妥後我交給余光輝，余是否有交給他人我不清楚，
    是何資料我不知道」等請（見原審卷第一○○頁），足見共同被告周文雄否認有
    拿告訴人之印鑑證明書，委無可採。
  (三)告訴人所有之土地所有權狀，據被告於本院前審審理時供陳係共同被告周文雄到
    其家裡，向其配偶林春枝拿的，當時其不在家（見本院前審卷第九一頁），而證
    人林春枝亦到庭證稱，告訴人之土地所有權狀係鄧文華及共同被告周文雄到其家
    裡，其交給共同被告周文雄等語（見本院前審卷第九八頁），稽之黃鍾文於偵查
    中所供：「我辦抵押時，是周文雄提供權狀：：：」（見上揭偵查卷第六六頁）
    ，及共同被告周文雄於偵查中亦供承權狀是其交給黃鍾文等情（見前開偵查卷第
    一五三頁），顯見共同被告周文雄否認有將告訴人之土地所有權狀交予黃鍾文乙
    節，亦為推託之詞，自不足為憑。
  (四)已判決確定之黃鍾文辦理前開抵押權設定登記時，共同被告許康勝、周文雄及鄧
    文華等人均有同意等事實，亦經黃鍾文、簡獻清、牛春林等人分別陳明在卷（見
    前述偵查卷第五七、五八、一○四頁、原審卷第九七頁），而黃鍾文辦理抵押權
    登記時，八川公司的章是共同被告許康勝蓋的，此據共同被告許康勝自承在卷（
    見同上偵查卷第一五三頁），被告確有拿告訴人之身分證影本，且將簡獻清之印
    章交與黃鍾文，被告於偵查及原審法院審理時已陳明在卷（見同上偵查卷第一六
    六頁、原審卷第六三頁），核與簡獻清所陳印章交與被告須有保障，亦核相符（
    見同上偵查卷第一五三、一六五頁），應堪認為真實。
  (五)黃鍾文、簡獻清、牛春林等三人出借之款項係在八十二年二月間起至同年七月間
    止，借用之人則係八川公司前任負責人鄧文華，借款並未入公司帳，此為共同被
    告黃鍾文、簡獻清、牛春林及證人即原任八川公司會計之李佩玉所一致供述在卷
    （見前揭偵查卷第五七、五八、一一八頁），其設定抵押則係在借款後之八十二
    年十二月一日，不惟與一般借款提供擔保之方式相違背，且告訴人與共同被告許
    康勝之八川公司間，就同年十一月二十四日所辦理之建築融資貸款，即已要求共
    同被告許康勝至法院辦理認證（見卷附臺灣臺中地方法院認證書影本，上開偵查
    卷第二○頁），俾確保八川公司建築融資款項用於合建房屋工程，豈有再同意提
    供上開土地予八川公司與黃鍾文、簡獻清、牛春林等人間之舊債務設定抵押之理
    ，共同被告周文雄於本審審理時亦供陳告訴人不可能同意設定此抵押權（見本審
    卷第廿一頁），況其間之借款與告訴人、八川公司之合建契約並無任何關係；又
    黃鍾文自共同被告周文雄處取得上開土地所有權狀時，共同被告周文雄並不知黃
    鍾文是否已取得告訴人之同意，為被告周文雄所是認（見上述偵查卷第一五三頁
    ），亦與黃鍾文所供於八十二年十月間，已將設定抵押事告訴告訴人一節不符，
    再參諸簡獻清、牛春林所供係得鄧文華與共同被告許康勝、周文雄同意等語，顯
    見黃鍾文所稱係由告訴人同意並蓋章一節，不足採信，此外，並有土地登記申請
    書及抵押權設定契約書等件影本在卷足稽，事證已臻明確，被告與共同被告許康
    勝、周文雄等所辯均屬卸責之詞，不足採信，被告犯行堪認定。
三、被告與共同被告許康勝、周文雄、黃鍾文、鄧文華等利用盜蓋告訴人丙○○之印
    鑑章於土地登記申請書及抵押權設定契約書上，並同時偽造該等土地登記申請書
    及抵押權設定契約書，以告訴人所有之上開土地設定本案抵押權予牛春林、簡獻
    清及黃鍾文，使不知情地政機關之承辦人員將該不實事項登載於職務上所掌之土
    地登記簿上，使告訴人有受追償之虞，自足生損害於告訴人及地政機關對於土地
    登記之正確性，核其所為，係犯刑法第二百十六條、第二百十條之行使偽造私文
    書罪及同法第二百十四條之使公務員登載不實罪。其盜用告訴人丙○○之印鑑章
    為偽造私文書之部分行為，應為偽造私文書之行為所吸收，又其偽造私文書後，
    復持以行使，其偽造之低度行為為行使之高度行為所吸收，均不另論罪；被告同
    時偽造土地登記申請書及抵押權設定契約書，僅侵害同一被害人之同一法益，為
    單純一罪，尚無想像競合或連續犯之問題。又被告與共同被告許康勝、周文雄、
    鄧文華、黃鍾文就上開犯行，彼此間有犯意聯絡及行為分擔，均為共同正犯。被
    告所犯前揭行使偽造私文書與公務員登載不實罪間，有方法結果之牽連關係，應
    依刑法第五十五條規定從一重之行使偽造私文書罪處斷。
四、原審為科刑之判決，固非無見，惟(一)被告與共同被告許康勝、周文雄、黃鍾文、
    鄧文華間，均為共同正犯，原審就鄧文華部分，未予理由欄予以論述，其共同正
    犯認定之人數，即有未洽；(二)共同被告許康勝係八川公司之負責人，雖該合建契
    約之訂立，貸款或與告訴人之接洽，均由鄧文華或共同被告周文雄進行，此觀之
    讓渡書、同意書、契約書（見前開偵查卷第九、八一、八七頁）上，八川公司主
    其事者均係鄧文華或余光輝，及參諸告訴人及羅嫦娥所指合建及貸款過程中均非
    與共同被告許康勝接洽亦得為佐證，然如上所陳，共同被告許康勝既自陳黃鍾文
    辦理抵押權設定登記時，八川公司之章係其所蓋，而牛春林亦稱共同被告許康勝
    有同意等情，是共同被告許康勝所辯僅係名義上負責人一節，應非屬實在。(三)被
    告與共同被告許康勝、周文雄等人於犯罪後，迄未與告訴人達成和解，賠償其損
    害，且於偵、審中猶矢口否認犯行，態度尚非良好，原審遽予被告緩刑之諭知，
    亦有未洽，被告上訴意旨空言否認犯罪，及檢察官上訴意旨認原審判決就被告部
    分量刑過輕而指摘原判決此部分不當，雖無理由但檢察官上訴意旨，認原審判決
    就被告部分併予緩刑之宣告，尚有未妥，則為有理由，且原審判決此部分既有上
    述可議之處，應由本院將原判決被告此部分撤銷改判。爰審酌被告犯罪後態度非
    佳，且未賠償告訴人之損害，但彼素行尚良好，有臺灣臺中地方法院檢察署刑案
    資料查註紀錄表在卷可按，及參以已判決確定之共同被告黃鍾文，犯罪情節較彼
    為重，所處有期徒刑六月，及另共同被告許康勝、周文雄所處各有期徒刑五月之
    刑度等一切情狀，量處有期徒刑五月，以示懲儆。又被告行為後刑法第四十一條
    業經總統於九十年一月十日公布修正，同年一月十二日生效，將修正前原規定「
    犯最重本刑為三年以下有期徒刑以下之刑之罪，而受六月以下有期徒刑或拘役之
    宣告，因身體、教育、職業或家庭之關係，執行顯有困難者，得以一元以上三元
    以下折算一日，易科罰金。」修正為「犯最重本刑為五年以下有期徒刑以下之刑
    之罪，而受六個月以下有期徒刑或拘役之宣告，因身體、教育、職業、家庭之關
    係或其他正當事由，執行顯有困難者，得以一元以上三元以下折算一日，易科罰
    金。但確因不執行所宣告之刑，難收穚正之效，或難以維持法秩序者，不在此限
    。併合處罰之數罪，均有前項情形，其應執行之刑逾六月者，亦同。」比較修正
    前、後條文規定之結果，以修正後之規定有利於被告，自應依刑法第二條第一項
    前段之規定，適用裁判時之法律即修正後之刑法第四十一條第一項前段之規定，
    就被告所處之刑，併諭知易科罰金之折算標準。
五、原判決關於被告簡清、牛春林及被告許康勝詐欺部分已確定，不予論列，被告
    周文雄、許康勝偽造文書部分已判決，現上訴最高法院，均併予說明。
六、據上論斷，應依刑事訴訟法第三百六十九條第一項前段、第三百六十四條、第二
    百九十九條第一項前段、刑法第二十八條、第二百十六條、第二百十條、第二百
    十四條、第五十五條、第二條第一項前段、第四十一條第一項前段、罰金罰鍰提
    高標準條例第一條前段、第二條，判決如主文。
本案經檢察官甲○○到庭執行職務。
中      華      民      國     九十      年      七       月    十八    日
                               臺灣高等法院臺中分院刑事第一庭
                                     審判長法  官  陳  紀  綱
                                           法  官  蕭  錦  鍾
                                           法  官  陳  登  源
右正本證明與原本無異。
如不服本判決應於收受送達後十日內向本院提出上訴書狀，其未述上訴之理由者並
得於提起上訴後十日內向本院補提理由書（均須按他造當事人之人數附繕本）。
                                           書記官  林  桂  鳳
中      華      民      國     九十      年      七       月    二十    日
所犯法條：
刑法第二百十條：
偽造、變造私文書，足以生損害於公眾或他人者，處五年以下有期徒刑。
刑法第二百十六條：
行使第二百十條至第二百十五條之文書者，依偽造、變造文書或登載不實事項或使登
載不實事項之規定處斷。
                                                                        Ｒ


司法院資訊處製作；財團法人民間司法改革基金會備份。
